【裁判字號】    98,國簡上,4
【裁判日期】    981210
【裁判案由】    國家賠償
【裁判全文】
臺灣臺北地方法院民事判決             98年度國簡上字第4號
上  訴  人  丙○○
訴訟代理人  丁○○
被上訴人    國防部海軍司令部
法定代理人  己○○
訴訟代理人  乙○○
            甲○○
            戊○○
被上訴人    庚○○
上列當事人間請求國家賠償事件，上訴人對於中華民國98年5月
26日本院臺北簡易庭98年度北國簡字第3號第一審判決提起上訴
，本院於中華民國98年11月26日言詞辯論終結，判決如下：
    主      文
上訴駁回。
第二審訴訟費用由上訴人負擔。
    事實及理由
壹、程序部分：
一、按訴之變更或追加，非經他造同意，不得為之，但第255 條
    第1項第2款至第6款情形，不在此限，民事訴訟法第446條第
    1 項定有明文。次按訴狀送達後，原告不得將原訴變更或追
    加他訴，但請求之基礎事實同一者或擴張或減縮應受判決事
    項之聲明者，不在此限，民事訴訟法第255 條第1項第2款、
    第3 款亦有明文。所謂請求之基礎事實同一，係指變更或追
    加之訴與原訴之主要爭點有其共同性，各請求利益之主張在
    社會生活上可認為同一或關連，而就原請求之訴訟及證據資
    料，於審理繼續進行在相當程度範圍內具有同一性或一體性
    ，得期待於後請求之審理予以利用，俾先後兩請求在同一程
    序得加以解決，避免重複審理，進而為統一解決紛爭者，即
    屬之。經查，上訴人起訴時係依國家賠償法第2 條規定，請
    求被上訴人連帶給付上訴人新臺幣（下同）311,830 元及法
    定利息；惟上訴人嗣於民國98年6 月22日提起上訴時，於上
    訴狀請求併追加民法第197條第2項不當得利為其請求權基礎
    ，核上訴人先後二請求權基礎均係基於被上訴人有無侵害上
    訴人請領退伍金權利及應否返還該筆退伍金之同一基礎事實
    ，且先請求之訴訟及證據資料，得期待於後請求之審理予以
    利用，並得於同一訴訟程序加以解決避免重複審理，揆諸前
    揭規定，本件上訴人請求追加民法第197條第2項為請求權基
    礎，核無不合。另上訴人原起訴請求被上訴人應連帶給付上
    訴人311,830元，及自90年1月2日起至清償日止，按年息5%
    計算之利息，嗣於上訴狀變更請求應自71年1月1日起至清償
    日止，按年息5%計算之利息，核屬擴張應受判決事項之聲明
    ，揆諸前開規定，亦無不合。
二、復按依本法請求損害賠償時，應先以書面向賠償義務機關請
    求之；賠償義務機關拒絕賠償，或自提出請求之日起逾30日
    不開始協議，或自開始協議之日起逾60日協議不成立時，請
    求權人得提起損害賠償之訴，國家賠償法第10條第1 項、第
    11條第1 項前段分別定有明文。查上訴人針對本件損害賠償
    之請求，業以書面向被上訴人國防部海軍司令部（下稱海軍
    司令部）提出請求，嗣被上訴人海軍司令部賠償審議委員會
    函覆拒絕賠償理由書，有被上訴人海軍司令部（九一）揆法
    字第0468號函附卷為憑（原審卷第13、14頁），是上訴人提
    起本件國家賠償訴訟，業已符合國家賠償之先行程序，合先
    敘明。
貳、實體方面
一、上訴人起訴及上訴主張：上訴人於38年1月1日入伍，71年1
    月1 日退伍，服務軍中33年，依國防部70年12月15日任管字
    第10911 號令轉團管區退伍通知單核定軍官年資18年、士官
    年資13年10月16天、士兵年資1年1月14天，軍士官年資合計
    為31年10月16天。其中士兵年資部分已1 次發退伍金，惟軍
    士官年資部分，按公務人員退休法、施行細則規定，任職滿
    30年最高退休金90％為限，就超出30年部分即1 年10月16天
    亦應一次發給退伍金，月退人員俸金按俸率90％，其內含本
    俸90％加1 倍計算一次退伍金，故上訴人得向被上訴人海軍
    司令部請求按84年7月1日現職同階本俸加1倍發給3個基數之
    退休金即211,830元（計算式：中校11級35,305元23＝
    211,830 元），另並得請求10萬元之慰撫金。詎上訴人以書
    面向被上訴人海軍司令部請領年資超出30年部分之退伍金遭
    拒，爰依國家賠償法第2 條規定為請求。又被上訴人庚○○
    於89年10月1 日起擔任前海軍總司令部人事署人事管理組人
    事士迄今，負責軍官退伍後續、專案等業務，上訴人向該署
    申請補發超出退休俸年資之退伍金事宜，其於90年1月9日製
    作（90）挹管字第0133號函覆上訴人不符規定，無法辦理時
    ，函文內將上訴人入伍日期誤繕為31年10月16日，致上訴人
    權益受損，被上訴人庚○○即應與被上訴人海軍司令部連帶
    負國家賠償法第2條之損害賠償責任。縱認國家賠償法第2條
    之請求權已罹於時效消滅，被上訴人因侵權行為受利益，致
    上訴人受有損害，上訴人仍得依民法第197條第2項規定，請
    求被上訴人返還所受之利益。
二、被上訴人則以：
  (一)被上訴人海軍司令部：上訴人於原審訴訟程序中，僅依國家
    賠償法第2條第2項作為攻擊防禦方法，其於提起第二審上訴
    時，復追加民法第197條第2項不當得利之新攻擊防禦方法，
    業已違反民事訴訟法第447條第1項之規定。又縱認上訴人損
    害賠償或不當得利之請求屬實，惟上訴人應係於71年1月1日
    退伍時即受有損害，其竟遲至91年1月9日始向被上訴人海軍
    司令部請求，國家賠償法第2條第2項之部分，已罹於國家賠
    償法第8條第1項之5年消滅時效；另民法第197條第2 項部分
    ，亦已罹於民法第125 條之15年消滅時效，被上訴人海軍司
    令部自得拒絕損害賠償或返還所受之利益等語，資為抗辯。
  (二)被上訴人庚○○：被上訴人庚○○於90年1月9日製作（90）
    挹管字第0133號函覆上訴人不符規定，無法辦理時，固將上
    訴人之入伍時間誤繕為31年10月16日（正確入伍時間為38年
    1月1日），惟上訴人服役之軍士官全年資為31年10月16天，
    依相關法令最多僅能核給30年，故上訴人請求軍士官全年資
    超出30年部分應補發給1 次退伍金，於法無據，被上訴人庚
    ○○之誤繕並未侵害上訴人請領退伍金之權利。又上訴人請
    求國家賠償，應以被上訴人庚○○所屬之機關為對象，國家
    賠償法並無公務員與國家應負連帶損害賠償責任之規定，是
    上訴人依國家賠償法第2 條，請求被上訴人庚○○應負連帶
    損害賠償責任，於法無據等語，資為抗辯。
三、原審為上訴人敗訴之判決，上訴人不服，提起上訴，其上訴
    聲明為：(一)原判決廢棄。(二)被上訴人國防部海軍司令部及庚
    ○○應連帶給付上訴人311,830 元，及自71年1月1日起至清
    償日止，按年息5%計算之利息。被上訴人則均聲明：上訴駁
    回。
四、兩造不爭執事項
  (一)上訴人於38年1月1日入伍，71年1月1日退伍，服務軍中33年
    ，依國防部70年12月15日任管字第10911 號令轉團管區退伍
    通知單核定軍官年資18年、士官年資13年10月16天、士兵年
    資1年1月14天，軍士官年資合計31年10月16天。
  (二)士兵年資已1 次發退伍金，軍士官年資合計以30年為限，任
    職滿30年最高退休俸以90％為限，亦已依法核發退休俸。
  (三)被上訴人庚○○於89年10月1 日起擔任被上訴人海軍司令部
    人事軍務處士官長迄今，負責軍官退伍後續、專案等業務，
    於上訴人向該署申請補發超出退休俸年資之退休金事宜，於
    90年1月9日製作（90）挹管字第0133號函覆上訴人不符規定
    ，無法辦理時，函文內將上訴人入伍日期誤繕為31年10月16
    日。
  (四)被上訴人庚○○於90年1月9日製作（90）挹管字第0133號函
    覆時，因將上訴人之入伍日期繕打為31年10月16日，因而被
    告發有偽造文書之罪嫌，業經國防部北部軍事法院檢察署軍
    事檢察官以97年度偵字第096號為不起訴處分。
五、得心證之理由：
    本件上訴人主張被上訴人應依國家賠償法第2條負連帶損害
    賠償責任或依民法第197條第2項返還其所受之利益予上訴人
    ，則為被上訴人所否認，並以前詞置辯，是本件所應審究者
    為：(一)被上訴人庚○○於執行職務時是否有故意或過失侵害
    上訴人之權利？上訴人之請求權是否已罹於消滅時效？(二)上
    訴人得否依民法第197條第2項向被上訴人請求依不當得利之
    規定返還其所受之利益？上訴人之請求權是否已罹於消滅時
    效？(三)上訴人主張被上訴人庚○○應與被上訴人海軍司令部
    負連帶損害賠償責任或返還其所受之利益，是否有理由？茲
    分別論述如下：
  (一)上訴人之國家賠償請求權已罹於時效消滅
    按賠償請求權，自請求權人知有損害時起，因2 年間不行使
    而消滅；自損害發生時起，逾5年者亦同，國家賠償法第8條
    第1 項定有明文。所稱知有損害，須知有損害事實及國家賠
    償責任之原因事實，國家賠償法施行細則第3條之1亦有明文
    。而所謂知有國家賠償責任之原因事實，指知悉所受損害，
    係由於公務員於執行職務行使公權力時，因故意或過失不法
    行為所致而言，最高法院94年臺上字第1350號判決意旨可資
    參照。本件上訴人主張其軍士官年資合計31年10月16天，僅
    領任職滿30年之退休俸，就超出30年部分即1 年10月16天亦
    應一次發給退伍金，惟遭被上訴人海軍司令部以時效消滅為
    由拒絕賠償，因而提起訴訟請求被上訴人負國家賠償責任。
    經查：本件上訴人係於71年1月1日退伍，則依上訴人之主張
    其可申請補發超出30年年資之退伍金，自得於退伍日即71年
    1月1日起為請求，然其遲至91年1月9日始向被上訴人海軍司
    令部提出賠償請求，已逾2 年時效期間；縱認上訴人於事後
    始知悉其受有損害，則自上訴人受有損害之時即71年1月1日
    時起，至91年1月9日上訴人向被上訴人海軍司令部提出賠償
    請求之日止，亦已逾5 年，上訴人之賠償請求權自已罹於時
    效消滅。從而，上訴人依國家賠償法第2條第2項，請求被上
    訴人海軍司令部應負賠償責任，即非有據，應予駁回。
  (二)上訴人之民法上不當得利返還請求權亦已罹於時效消滅
    按損害賠償之義務人，因侵權行為受利益，致被害人受損害
    者，於前項時效完成後，仍應依關於不當得利之規定，返還
    其所受之利益於被害人，民法第197條第2項定有明文。次按
    民法第197條第2項之不當得利返還請求權，依同法第125 條
    之規定，因15年間不行使而消滅，最高法院29年上字第1615
    號判例可資參照。本件上訴人復主張縱認國家賠償法第2 條
    之請求權已罹於時效消滅，被上訴人因侵權行為受利益，致
    上訴人受有損害，上訴人仍得依民法第197條第2項規定，請
    求被上訴人返還所受之利益云云。惟查：民法第197條第2項
    之不當得利返還請求權亦需於15年間行使；而本件上訴人係
    於71年1月1日退伍，則依上訴人之主張其可申請補發超出30
    年年資之退伍金，自得於退伍日即71年1月1日起為請求，然
    其遲至91年1月9日始向被上訴人海軍司令部提出賠償請求，
    顯已逾15年時效期間，則上訴人之不當得利返還請求權亦已
    罹於時效消滅。從而，上訴人依民法第197條第2項規定，請
    求被上訴人海軍司令部應返還所受之利益，亦非有據，應予
    駁回。
  (三)被上訴人庚○○並不須與被上訴人海軍司令部負連帶損害賠
    償責任及返還所受之利益
    按公務員於執行職務行使公權力時，因故意或過失不法侵害
    人民自由或權利者，國家應負損害賠償責任；依第2條第2項
    請求損害賠償者，以該公務員所屬機關為賠償義務機關，國
    家賠償法第2條第2項前段、第9條第1項定有明文。本件上訴
    人雖主張被上訴人庚○○於上訴人向該署申請補發超出退休
    俸年資之退伍金事宜，其於90年1月9日製作（90）挹管字第
    0133號函覆上訴人不符規定，無法辦理時，函文內將上訴人
    入伍日期誤繕為31年10月16日，致上訴人權益受損，被上訴
    人庚○○自應依國家賠償法第2 條及民法第197條第2項規定
    ，與被上訴人海軍司令部負連帶損害賠償責任及返還其所受
    之利益云云。惟查，若公務員執行職務，因故意或過失侵害
    上訴人之權利時，依國家賠償法第9條第1項規定係以公務員
    所屬機關為賠償義務機關，並無命公務員應與國家連帶負損
    害賠償責任之規定，上訴人該部分請求，為無理由。又上訴
    人對被上訴人海軍司令部之不當得利返還請求權既已罹於時
    效消滅，自不得再請求被上訴人庚○○應連帶負返還責任。
    是以，上訴人主張被上訴人庚○○應與被上訴人海軍司令部
    連帶負賠償責任及連帶負返還責任，即均屬無據，應併予駁
    回。
六、綜上所述，上訴人對被上訴人海軍司令部之損害賠償請求權
    及不當得利返還請求權均已罹於時效消滅，且依國家賠償法
    並無公務員即被上訴人庚○○應與所屬機關負連帶賠償責任
    之規定；則上訴人請求被上訴人應連帶負損害賠償責任及返
    還所受之利益，為無理由，不應准許。原審為上訴人敗訴之
    判決，並無不合。上訴意旨指摘原判決不當，求予廢棄改判
    ，為無理由，應予駁回其上訴。
七、本件事證已臻明確，兩造其餘攻擊防禦方法核與判決結果不
    生影響，爰不另一一論述，併此敘明。
八、據上論結，本件上訴為無理由，依民事訴訟法第436條之1第
    3項、第449條第1項、第78條，判決如主文。
中    華    民    國    98    年    12    月    10    日
                  民事第四庭    審判長法  官  周祖民
                                      法  官  余明賢
                                      法  官  林怡伸
本判決不得上訴。
以上正本係照原本作成。
中    華    民    國    98    年    12    月    10    日
                                      書記官  施若娟

司法院資訊處製作；財團法人民間司法改革基金會備份。
